臺灣高等法院刑事判決
109年度上易字第1572號
上  訴  人  臺灣新竹地方檢察署檢察官
被      告  郭家宏


上列上訴人因被告詐欺案件，不服臺灣新竹地方法院108年度易
字第659號，中華民國109年7月10日第一審判決（起訴案號：臺
灣新竹地方檢察署108年度偵字第4718號），提起上訴，本院判
決如下：
    主  文
原判決撤銷。
乙○○幫助犯詐欺取財罪，處拘役伍拾日，如易科罰金，以新臺幣
壹仟元折算壹日。
    事  實
一、乙○○明知申請帳戶使用係輕而易舉之事，一般人無故取得他
    人金融帳戶使用之行徑常與財產犯罪之需要密切相關，而可
    預見該名不自行申辦帳戶使用反收取他人存摺、提款卡及密
    碼之人，可能係遂行不法所有意圖用以詐騙他人，又對於提
    供帳戶予他人使用雖無必引發他人萌生犯罪之確信，但仍以
    縱若有人持以犯罪亦不違反其本意，而基於幫助他人詐欺取
    財之犯意，於民國107 年2 月8 日前某時，在不詳地點，將
    其先前所申設高雄銀行新竹分行帳號000000000000號帳戶（
    下稱上開高雄銀行帳戶）、第一商業銀行新竹分行帳號0000
    0000000號帳戶（下稱上開第一商業銀行帳戶）之存摺、提
    款卡及密碼，交付予某真實姓名、年籍均不詳之成年詐欺集
    團成員使用。嗣某不詳成年詐欺集團成員所屬詐欺集團（下
    稱上開詐欺集團）成員取得上開高雄銀行帳戶、上開第一商
    業銀行帳戶之存摺、提款卡及密碼後，即共同基於意圖為自
    己不法所有之詐欺取財犯意聯絡，分別為下列詐欺行為：
（一）於107 年2 月8 日上午某時許，由上開詐欺集團不詳成員
      假冒係丙○○之友人「郭輝煌」，以通訊軟體LINE聯繫丙○○
      ，佯稱欲借款新臺幣（下同）30萬元云云，致丙○○陷於錯
      誤，而於同日上午11時11分許，依上開詐欺集團成員指示
      ，至基隆信義郵局臨櫃辦理匯款10萬元，至上開高雄銀行
      帳戶內。
（二）於107 年2 月8 日上午某時許，由上開詐欺集團不詳成員
　　　撥打甲○○之電話，假冒係甲○○之友人「小潘」，佯稱急需
      用錢，希望商借15萬元周轉云云，致甲○○陷於錯誤，而於
      同日中午12時40分許，依上開詐欺集團成員指示至國泰世
      華商業銀行文山分行臨櫃辦理匯款15萬元至上開第一商業
      銀行帳戶內。
（三）前揭匯入上開高雄銀行帳戶、上開第一商業銀行帳戶款項
      ，均旋遭上開詐欺集團成員提領一空。嗣丙○○、甲○○等人
      察覺有異，始知受騙，報警處理，循線查知上情。
二、案經丙○○、甲○○訴由新竹市警察局第一分局報告臺灣新竹地
    方檢察署檢察官偵查起訴。
    理  由
壹、證據能力方面：
    按刑事訴訟法第159 條之5 立法意旨，在於確認當事人對於
    傳聞證據有處分權，得放棄反對詰問權，同意或擬制同意傳
    聞證據可作為證據，屬於證據傳聞性之解除行為，如法院認
    為適當，不論該傳聞證據是否具備刑事訴訟法第159 條之1
    至第159 條之4 所定情形，均容許作為證據，不以未具備刑
    事訴訟法第159 條之1 至第159 條之4 所定情形為前提。此
    揆諸「若當事人於審判程序表明同意該等傳聞證據可作為證
    據，基於證據資料愈豐富，愈有助於真實發見之理念，此時
    ，法院自可承認該傳聞證據之證據能力」立法意旨，係採擴
    大適用之立場。蓋不論是否第159 條之1 至第159 條之4 所
    定情形，抑當事人之同意，均係傳聞之例外，俱得為證據，
    僅因我國尚非採澈底之當事人進行主義，故而附加「適當性
    」之限制而已，可知其適用並不以「不符前四條之規定」為
    要件（最高法院104 年度第3 次刑事庭會議決議參照）。經
    查，本件以下所引用之供述或非供述證據，因檢察官、被告
    乙○○對各該證據方法之證據能力，迄至言詞辯論終結前均未
    聲明異議（見本院卷第49至第58頁），而本院審酌上開供述
    或非供述等證據資料製作時之情況，無不當取供及證明力明
    顯過低之瑕疵，認以之作為證據應屬適當，揆諸前開規定，
    本院認前揭證據資料有證據能力，合先敘明。
貳、實體方面：
一、訊據被告固坦認有申設上開高雄銀行帳戶及上開第一商業銀
    行帳戶使用等情，惟矢口否認有何幫助詐欺取財犯行，辯稱
    ：伊並未提供上開二帳戶給他人使用，而係遺失帳戶，伊
　　是在要使用上開第一商業銀行帳戶存摺時才發現找不到，另
    伊於107年1月25日，到高雄銀行新竹分行開設上開高雄銀行
    帳戶，而於開戶後做密碼變更時，伊直接將密碼寫在密碼函
    上，且伊將上開高雄銀行帳戶、上開第一商業銀行帳戶、元
    大銀行帳戶、合作金庫帳戶之存摺及提款卡和上開密碼函都
    放在一起，伊不知何時同時遺失，而伊上開各帳戶的提款卡
    密碼均是相同，可能因此詐欺集團成員才得以輸入密碼使用
    云云。然查：
（一）前揭被告分別向高雄銀行新竹分行、第一商業銀行新竹分
      行申請設立上開高雄銀行帳戶及上開第一商業銀行帳戶使
      用等節，業據被告於本院審理時供認在卷（見本院卷第54
      頁），復有上開高雄銀行帳戶、上開第一商業銀行帳戶存
      摺封面及內頁影本各1份（見偵卷第17至19頁、第23至25
      頁）；高雄銀行新竹分行108 年5 月10日高銀108 密字第
      17號函暨所附上開高雄銀行帳戶活期存款開戶基本資料、
      存摺交易明細表各1 份（見偵卷第62至67頁、第70頁）；
　　　第一商業銀行新竹分行108 年5 月23日一新竹字第00122 
      號函暨所附上開第一商業銀行帳戶之開戶資料及交易明細
      各1 份（見偵卷第72至74頁）在卷足憑。又於107 年2 月
      8 日上午某時許，由上開詐欺集團不詳成員假冒係告訴人
      丙○○之友人「郭輝煌」，以通訊軟體LINE聯繫告訴人丙○○
      ，佯稱欲借款30萬元云云，致告訴人丙○○陷於錯誤，而於
      同日上午11時11分許，依上開詐欺集團成員指示，至基隆
      信義郵局臨櫃辦理匯款10萬元，至上開高雄銀行帳戶內旋
      遭提領一空；於107 年2 月8 日上午某時許，由上開詐欺
      集團不詳成員撥打告訴人甲○○之電話，假冒係告訴人甲○○
      之友人「小潘」，佯稱急需用錢，希望商借15萬元周轉云
      云，致告訴人甲○○陷於錯誤，而於同日中午12時40分許，
      依上開詐欺集團成員指示至國泰世華商業銀行文山分行臨
      櫃辦理匯款15萬元至上開第一商業銀行帳戶內旋遭提領一
      空等情，業據證人即告訴人丙○○、甲○○分別於警詢時證述
      甚詳（見偵卷第8 至10頁、第11至12頁），並有LINE對話
      紀錄擷圖、郵政跨行匯款申請書、國泰世華商業銀行匯出
      匯款憑證影本、國泰世華銀行帳號000000000000號存摺封
      面及內頁影本各1份在卷可稽（見偵卷第13至16頁），足
      認被告確實將其所有之上開高雄銀行帳戶及上開第一商業
      銀行帳戶供某不詳成年詐欺集團成員及其同夥作為向告訴
      人丙○○、甲○○等人詐欺取財後，取得贓款所用之工具，至
      屬灼然。
（二）查詐欺集團之成員為避免警員自帳戶來源回溯追查出真正
      身分，乃以他人帳戶供作詐得款項出入之帳戶，此為詐欺
      正犯需利用他人帳戶之原因，相應於此，詐欺正犯亦會擔
      心如使用他人帳戶，因帳戶持有人非其本身，則所詐得款
      項將遭不知情之帳戶持有人提領，或不知情帳戶持有人逕
      自掛失以凍結帳戶之使用，甚或知情之帳戶持有人以辦理
      補發存摺、變更印鑑、密碼之方式，將帳戶內存款提領一
      空，致其費盡周章所詐得之款項化為烏有，則詐欺正犯所
      使用之帳戶，必須為其所能控制之帳戶，始能確保詐得款
      項。申言之，詐欺正犯絕不可能使用他人遺失存摺、提款
      卡、密碼之帳戶或非經他人同意使用之存摺、提款卡、密
      碼之帳戶供作詐得款項匯入之帳戶，以免除遭真正帳戶持
      有人提領或掛失之風險。且查，被告上開高雄銀行帳戶在
      告訴人丙○○匯款之後，隨即有提款之紀錄，提領告訴人丙○○所匯入款項；上開第一商業銀行帳戶在告訴人甲○○匯款
      之後，隨即有提款之紀錄，提領告訴人甲○○所匯入款項之
      事實，已如前述，是認上開詐欺集團成員應已經被告同意
      而取得上開高雄銀行帳戶及上開第一商業銀行帳戶之存摺
      、提款卡及密碼等資料，否則當無指示告訴人丙○○、甲○○
      將款項匯至該帳戶之可能，益徵被告確實有提供上開高雄
      銀行帳戶及上開第一商業銀行帳戶之存摺、提款卡及密碼
      予某不詳成年詐欺集團成員使用，以幫助其所屬詐欺集團
      成員遂行詐欺取財之犯行。
（三）按金融機關存款帳戶，一般人極易申請取得，且個人之存
      款帳戶存摺、提款卡，乃關係該帳戶之款項之存取，若非
      極為信任之親友因急迫情形有立即使用之必要之情形外，
      否則本可各自自行開立帳戶使用，自無須向他人借用、租
      用或價購，而個人之帳戶存摺、提款卡，無任意交付予不
      認識之人之理。且近年來詐欺集團利用人頭帳戶實行詐欺
      取財之犯罪案件層出不窮，業經平面或電子媒體廣為披載
      、報導，政府亦一再多方宣導反詐騙政策，提醒一般民眾
      ，被告當時為一成年人，且佐以被告具有高職畢業之智識
      程度，現任職人壽保險公司等節，亦經被告供明在卷（見
      原審卷第80頁），堪認被告應有相當之智識程度與生活經
      驗，對此亦當認識甚明，而被告既無法合理解釋何以他人
      能夠知道其設定的密碼進而使用操作該二帳戶，實足以認
      定被告確實有將上開高雄銀行帳戶及上開第一商業銀行帳
      戶提供與他人使用的行為，雖未見有何參與詐欺被害人之
      行為，或於事後亦分得款項之積極證據，而無從認屬本件
      詐欺取財行為之共同正犯，然其將屬個人使用之帳戶提供
      予他人使用，即或本身因而涉案、面臨刑事追訴與處罰，
      仍無法說明其提供予他人使用之原由及與該他人之關係，
      此即彰顯其幫助該他人為包含詐欺取財在內等財產犯罪之
      不確定故意。而嗣後該受被告提供使用帳戶之人，果與其
      他同夥利用以之為向被害人詐欺取財之匯款帳戶使用，被
      告應負幫助他人為詐欺取財之刑責甚明。
（四）被告固執前揭情詞置辯，惟以：
（１）金融帳戶存摺、提款卡及密碼等物，事關存款人個人財產
      權益之保障，倘有不明之金錢來源，甚而攸關個人法律上
      之責任，其專有性甚高，一般人均有妥為保管防阻他人任
      意使用之認識，此亦當為被告所能認識，而被告所申設上
      開各銀行帳戶之提款卡密碼均係相同一節，迭據被告於警
      詢、偵查及原審、本院審理時供承在卷（見偵卷第5頁、
      第84頁；原審卷第70頁；本院卷第55頁），復參以被告於
      本院審理時仍能立即陳述密碼明確，並無遲疑停頓或記憶
      不清之情形（見本院卷第55頁），堪認被告係以其熟知且
      不易遺忘之數字組合設定密碼，已無特別於上開高雄銀行
      帳戶密碼函上註記密碼，而甘冒倘若不慎遺失，有遭他人
      盜領風險之理。況倘被告上開所辯其在上開高雄銀行帳戶
　　　密碼函上註記密碼，且將上開高雄銀行帳戶、上開第一商
      業銀行帳戶等帳戶之存摺及提款卡和上開密碼函都放在一
      起等節為真，則上開存摺、提款卡及密碼函一旦遺失，他
      人即可加以使用，對本人權益影響至鉅，被告更應謹慎保
      管，然被告於原審審理時係供稱：伊最原始是將上開高雄
      銀行帳戶、上開第一商業銀行帳戶、元大銀行帳戶、合作
      金庫帳戶之存摺及提款卡等物品一起放在公事包裏面，很
      久沒有動了，因為伊的銀行帳戶很多，想說整理一下，就
      在107年2月間過年期間帶出去，伊要補摺，看密碼是不是
      還是舊密碼，在那段時間掉了，伊出門補摺時是穿背心，
      所以伊把四本存摺跟提款卡用黃色牛皮紙的信封包起來，
      放在背心的口袋裏面，故是在伊的背心裏面不見的，當時
      伊完全毫無察覺等語（見原審卷第67至68頁、第74至75頁
      ），衡諸常情，存摺、提款卡及密碼此等攸關個人財產之
      重要物品，被告既放置於當時身穿背心口袋內隨身攜帶，
      則該等物品是否存在，應屬顯而易見，且得以隨時注意該
      等物品是否遺失，倘若遺失，應立即向銀行辦理掛失手續
      ，防止遭有心人士盜用，然被告竟未即刻查覺上開各銀行
      帳戶存摺及提款卡不慎遺失之情，而係欲使用上開第一商
      業銀行帳戶存摺時，始知上情，顯與常情有違。
（２）復觀諸上開金融帳戶之交易狀況，被告申辦之上開高雄銀
      行帳戶於107年1月25日開戶，開戶當天現金存入1,001元
      ，並於同日以ＡＴＭ提款1,000元，該帳戶餘額僅剩1元，至
      告訴人丙○○匯入10萬元前，均無使用情形一情，有高雄銀
      行新竹分行上開函文檢送上開高雄銀行帳戶活期存款開戶
      基本資料、存摺交易明細表在卷足佐（見偵卷第62至67頁
      、第70頁），另被告申辦之上開第一商業銀行帳戶係於95
      年9 月29日開戶，該帳戶於106年1月至107年2月間，僅於
      106年11月12日憑卡提款800元後，餘額28元，嗣於107年2
      月6日轉帳1元，手續費15元，餘額12元，於107年2月8日
      ，即由告訴人甲○○匯入15萬元一情，亦有第一商業銀行新
      竹分行上開函文檢附上開第一商業銀行帳戶之開戶資料及
      交易明細在卷可考（見偵卷第72至74頁），足見上開二帳
      戶於供告訴人丙○○、甲○○依上開詐欺集團成員指示匯入款
      項前，帳戶內僅有1元、12元金額，且據前述，被告對於
      上開二帳戶存摺及提款卡如何遺失、遺失時間均供述不清
      ，供述具有重大瑕疵，此均與一般交付帳戶予他人使用之
      常情相符。復參以詐欺正犯絕不可能使用他人遺失存摺、
      提款卡、密碼之帳戶或非經他人同意使用之存摺、提款卡
      、密碼之帳戶供作詐得款項匯入之帳戶，詳如前述，依此
      情事以觀，足認上開二帳戶之存摺、提款卡及密碼等物，
      並非遺失，而係由被告提供予某不詳成年詐欺集團成員使
      用。稽此，被告上開所辯並未提供上開二帳戶給他人使用
      云云，委無足取。
（３）至被告雖辯以：伊於107年2月12日，要找上開第一商業銀
      行帳戶存摺找不到，因此，伊於同年月13日，就前往第一
      商業銀行掛失，嗣伊於同年月14日，接獲高雄銀行新竹分
      行來電說伊的帳戶異常，伊隨即尋找上開高雄銀行帳戶存
      摺，也發現不見了，遂至高雄銀行辦理掛失，並有去向警
      方備案等語（見偵卷第4頁反面；原審卷第40至41頁），
      並有高雄銀行新竹分行上開函文所附存摺及金融卡掛失申
      請書各1 份（見偵卷第68至69頁）；第一商業銀行新竹分
      行上開函文所附客戶資料查詢單交易明細1 份（見偵卷第
      74頁），及新竹市警察局第一分局西門派出所受理各類案
      件紀錄表（報案時間：107年2月28日18時39分）、刑事案
      件報案證明申請書各1 份（見偵卷第51至52頁）在卷可參
      。然上開二帳戶之存摺、提款卡及密碼等物，係由被告
　　　於107 年2 月8 日前某時，提供予某不詳成年詐欺集團成
      員使用，且被告主觀上具有幫助詐欺取財之不確定故意等
      節，業經本院依據卷內相關事證認定詳如前述，自不得僅
      因被告事後有至高雄銀行新竹分行、第一商業銀行新竹分
      行辦理掛失存摺及金融卡，或至派出所報案之作為，而解
      免其本案罪責，職是，尚不足執以被告上開所辯情節，即
      逕為被告有利之認定。
（五）又前揭收受被告所提供上開高雄銀行帳戶及上開第一商業
      銀行帳戶存摺、提款卡及密碼，進而從事詐騙行為之上開
      詐欺集團成員，雖無證據顯示為成年人，惟亦無證據顯示
      其為兒童或少年，爰依有利於被告之認定，認定上開詐欺
      集團成員係成年人，附此敘明。
（六）綜上所述，被告所執之辯解，委無足取。本件事證明確，
      被告上開犯行堪以認定，應依法論科。
二、論罪部分：
（一）按幫助犯之成立，主觀上行為人須有幫助故意，客觀上須
      有幫助行為，意即需對於犯罪與正犯有共同之認識，而以
      幫助之意思，對於正犯資以助力，而未參與實施犯罪之行
      為者而言。被告將上開高雄銀行帳戶、上開第一商業銀行
      帳戶之存摺、提款卡及密碼，提供予某不詳成年詐欺集團
      成員，供其所屬詐欺集團詐騙告訴人丙○○、甲○○財物，顯
      係基於幫助他人詐取財物之犯意所為，屬刑法詐欺罪構成
      要件以外之行為，被告既以幫助他人犯罪之意思而參與犯
      罪構成要件以外之行為，核其就事實欄一（一）、（二）
      所為，均係犯刑法第30條第1項前段、同法第339 條第1 
      項之幫助詐欺取財罪。
（二）又被告提供上開高雄銀行帳戶、上開第一商業銀行帳戶之
      存摺、提款卡及密碼之行為，使某不詳成年詐欺集團成員
      所屬詐欺集團成員對告訴人丙○○、甲○○等人施以詐術，並
      分別使其等交付財物，係一行為侵害數法益，同時觸犯數
      個幫助詐欺取財罪，為同種想像競合犯，應依刑法第55條
      規定，從一幫助詐欺取財罪處斷。
（三）被告以幫助他人犯罪之意思而參與犯罪構成要件以外之行
      為，為上開詐欺取財罪之幫助犯，依刑法第30條第2 項之
      規定，減輕其刑。
三、原審未詳予勾稽比對，以本件尚難僅因告訴人丙○○、甲○○遭
    詐欺集團成員施以詐術而分別將10萬元、15萬元匯入被告所
    有之上開高雄銀行帳戶、上開第一商業銀行帳戶之事實，遽
    認被告有基於幫助詐欺取財之犯意而提供存摺、提款卡及密
    碼作為詐欺取財犯罪工具之行為，而逕以幫助詐欺取財罪相
    繩為由，判決被告無罪，其認事用法顯有違誤，俱如前述。
    檢察官據此上訴，為有理由，應由本院將原判決撤銷自為判
    決。
四、爰以行為人之責任為基礎，審酌被告所為助長詐欺集團之猖
    獗，影響社會、金融秩序正常交易安全，增加被害人尋求救
    濟之困難，並使犯罪之追查趨於複雜，及其犯罪之動機、目
    的、手段、所生損害，兼衡被告並無任何前科紀錄，有本院
    被告前案紀錄表在卷可佐，素行尚稱良好，暨被告自承高職
    畢業之智識程度；與妻子、二名子女同住，現任職人壽保險
    公司，經濟狀況普通之生活、家庭經濟狀況（見原審卷第80
    頁），及其犯後態度等一切情狀，量處如主文第2 項所示之
    刑，並諭知易科罰金之折算標準，以示懲儆。
五、被告雖提供上開高雄銀行帳戶、上開第一商業銀行帳戶之存
    摺、提款卡及密碼予他人使用，而犯本件幫助詐欺取財之犯
    行，惟依卷內事證，並無證據認定被告實際有取得任何對價
    ，是無從諭知犯罪所得之沒收，附此敘明。
據上論斷，應依刑事訴訟法第369 條第1 項前段、第364 條、第
299 條第1 項前段，刑法第30條第1 項前段、第2 項、第339 條
第1 項、第55條、第41條第1 項前段，刑法施行法第1 條之1 第
1項，判決如主文。
本案經檢察官陳郁仁提起公訴，檢察官黃嘉慧提起上訴，檢察官
侯千姬到庭執行職務。
中　　華　　民　　國　　109 　年　　10　　月　　13　　日
                  刑事第十九庭審判長法  官  曾淑華
                                    法  官  陳文貴
                                    法  官  王美玲
以上正本證明與原本無異。
如不服本判決，應於收受送達後20日內向本院提出上訴書狀，其
未敘述上訴之理由者並得於提起上訴後20日內向本院補提理由書
（均須按他造當事人之人數附繕本）「切勿逕送上級法院」。
                                    書記官  李逸翔
中　　華　　民　　國　　109 　年　　10　　月　　13　　日
附錄：本案論罪科刑法條全文
刑法第339條：
意圖為自己或第三人不法之所有，以詐術使人將本人或第三人之
物交付者，處 5 年以下有期徒刑、拘役或科或併科 50 萬元以
下罰金。
以前項方法得財產上不法之利益或使第三人得之者，亦同。
前二項之未遂犯罰之。